【裁判字號】    96,上訴,453
【裁判日期】    980119
【裁判案由】    貪污治罪條例等
【裁判全文】
臺灣高等法院刑事判決                 96年度上訴字第453號
上  訴  人  臺灣臺北地方法院檢察署檢察官
上  訴  人
即  被  告  子○○
選任辯護人  葉大慧律師
被      告  癸○○
選任辯護人  林靜文律師
            周信宏律師
被      告  己○○
選任辯護人  陳建勳律師
            周建才律師
被      告  丁○○
選任辯護人  徐松龍律師
            陳志忠律師
上列上訴人等因被告等貪污治罪條例等案件，不服臺灣臺北地方
法院92年度訴字第1846號，中華民國95年12月28日第一審判決（
起訴案號：臺灣臺北地方法院檢察署91年度偵字第5802號、92年
度偵字第20166號），提起上訴，本院判決如下：
    主  文
原判決關於子○○、癸○○部分均撤銷。
子○○共同連續意圖為自己及第三人不法之所有，以詐術使人將
本人之物交付，處有期徒刑壹年貳月，減為有期徒刑柒月。緩刑
年。並應向國庫支付新台幣壹拾萬元。
癸○○共同連續意圖為自己及第三人不法之所有，以詐術使人將
本人之物交付，處有期徒刑壹年陸月，減為有期徒刑玖月。緩刑
年。並應向國庫支付新台幣壹拾萬元。
其他上訴駁回。
    事  實
一、緣於民國84年7月1日，經濟部水利司（85年12月2日與經濟
    部水資源統一規畫委員會合併改制成立水資源局，該局與經
    濟部水利處於91年3月28日合併成立經濟部水利署）與國立
    臺灣大學（下稱臺大）簽訂「地下水觀測網整體推動與綜合
    執行計畫」之委辦合約書（起訴書誤載為「臺灣地區觀測站
    網及地層下陷防治綜合執行計畫」），臺大依該合約書有建
    立臺灣地下水觀測站網、建立並整合地下水資料庫等資訊系
    統及分析地下水資料等義務，由癸○○擔任計畫主持人，並
    依該計畫成立「地下水觀測網暨地層下陷防治執行中心」（
    下稱地下水中心），子○○於85年12月2日至87年6月23日期
    間，任職水資源局之第五組第二科科長職務，並義務擔任非
    其法定職務之地下水中心執行長，負責上揭合約書約定事項
    之執行、整合與推動。癸○○、子○○均明知前開計畫經費
    屬就地審計，如有結餘，均應繳回水利司（水資源局），癸○○與子○○竟自86年11月7日起至87年6月14日止共同基於
    意圖為自己及第三人不法所有及行使業務上登載不實文書之
    概括犯意聯絡（如附表一所示時間）、癸○○獨自自87年6
    月24日起至88年5月6日止（如附表二所示時間）承上揭詐欺
    取財及行使業務上登載不實文書之概括犯意，共同指示不知
    情之郭祝華、謝惠如、陳美如（謝惠如及陳美如均經檢察官
    以91年度偵字第5802號不起訴處分確定）等會計、出納人員
    ；癸○○並指示不知情之會計李美芳（就88年4、5月間），
    以虛報僱工工作人員及浮報僱工工作日數、員工出差費用及
    薪資等方式，業務上連續製作內容不實之報驗單代庶務清單
    、支出憑證粘存單、各項薪資所得表等文書，持以向臺大為
    不實之報銷，致使臺大陷於錯誤而核發，癸○○、子○○共
    同詐得如附表一所示之新台幣（下同）86萬8419元、癸○○
    另詐得如附表二所示之160萬5127元，足以生損害於臺大及
    經濟部對上揭計畫經費審核之正確性。癸○○、子○○2人
    即將詐欺之款項納入地下水中心公基金，該中心員工需取得
    子○○許可並向癸○○報告後，方可提領上開公基金以為員
    工福利金使用。
二、案經法務部調查局臺北市調查處（下稱臺北市調處）移送暨
    臺灣臺北地方法院檢察署（下稱臺北地檢署）檢察官自動檢
    舉後偵查起訴。
    理  由
甲、子○○、癸○○部分：
壹、程序方面：
一、子○○於臺北市調處之自白：
    上訴人即被告子○○主張其於臺北市調處接受調查員詢問時
    ，受到調查員引導要求其配合，並要其修正說詞，該筆錄內
    容與其實際供述不符云云。然經原審於94年1月19日、同年5
    月5日、同年7月7日及同年7月21日當庭勘驗被告子○○於臺
    北市調處之訊問錄影帶得知，調查員於詢問被告子○○時，
    態度平和，係採一問一答之方式進行，並經被告子○○確認
    無訛後方為記載，筆錄製作完畢後，亦有將筆錄交予被告子
    ○○閱覽後簽名等情，此有上揭勘驗筆錄在卷可憑（原審卷
    (三)第18至33頁、第38至45頁、第56至67頁、第70至84頁）。
    顯見調查員對被告子○○製作詢問筆錄時，並無以強暴、脅
    迫、利誘、詐欺、疲勞訊問、違法羈押或其他不正之方法，
    被告子○○所為上開供述確實出於其自由意識為之，具有任
    意性無疑。且其於臺北市調處所為供述與證人陳美如、郭祝
    華、謝惠如等人之證述內容互核相符（詳如後述），並有證
    人陳美如製作之日記帳一本扣案可資佐證（即扣案物編號1
    之1之1），核與事實相符，依刑事訴訟法第156條第1項之規
    定，被告子○○於臺北市調處之自白應具有證據能力。
二、證人陳美如於臺北市調處之陳述：
    證人陳美如雖於偵訊及原審證稱：伊在調查局所述內容已因
    時間久而忘記，報銷剩餘未繳回臺大的錢，是依子○○科長
    指示納入地下水中心之公基金，癸○○並未指示如何報帳，
    也未拿單據向伊報帳請領公基金，他是否知悉公基金、有無
    向子○○指示辦理，伊並不清楚云云。惟此核與其於臺北市
    調處證稱：「僱工報餘」、「薪資報餘」、「出差報餘」三
    項科目係計畫主持人癸○○所指示辦理，如有動用到公基金
    均會向癸○○報告後動支，癸○○也會不定時查看帳戶，伊
    印象中有1、2次，癸○○私人持單據向伊要求由公基金帳下
    支出，癸○○知道公基金制處等語不符（第893號他字卷(二)
    第44頁反面至45頁、第68頁）。且依證人陳美如於臺北市調
    處陳稱：伊於86年間進入臺大水工試驗所擔任研究助理，87
    年間伊隨癸○○至經濟部水資源局地下水中心承辦收文及出
    納業務（第893號他字卷(二)第7頁）；於原審證稱：事情發生
    之後，很多人來提醒伊不要說誰等語（原審卷(三)第156頁）
    。本院審酌證人陳美如於臺北市調處詢問當時，較不易匿飾
    及衡量其等間之利害關係，且出於自由意志陳述，其於臺北
    市調處中就被告癸○○對公基金使用之指示、帳戶之查看、
    申請公基金支出等節，均描述詳細具體，相較其嗣於偵訊、
    原審上揭不一之證詞，距案發時間已久，且證人陳美如原先
    即在臺大水工試驗所即被告癸○○任教之系所擔任研究助理
    ，嗣隨被告癸○○至地下水中心任出納職務，與被告癸○○
    長久合作關係密切。何況證人陳美如本案涉嫌詐欺部分，業
    於92年9月30日經臺灣臺北地方法院檢察署檢察官以91年度
    偵字第5802號為不起訴處分確定，其為被告癸○○脫罪而為
    與最初不符之證詞，企圖為被告癸○○卸責，亦不違常情，
    應認證人陳美如於臺北市調處中所述具有較可信之特別情況
    ，該陳述實為證明被告癸○○犯罪存否所必要，依刑事訴訟
    法第159條之2規定，應認證人陳美如於臺北市調處所述有證
    據能力。
三、證人張燕如、李美芳、謝惠如、馮曉雯、劉萬里於臺北市調
    處之陳述；證人謝惠如、陳美如於偵訊時以被告身分所為之
    供述；證人李美芳於偵訊時之證述，被告子○○、癸○○及
    辯護人均未於言詞辯論終結前聲明異議，依刑事訴訟法第
    159 條之5第2項、第1項規定，視為同意作為證據。且證人
    謝惠如、陳美如、張燕如、李美芳、馮曉雯於原審業經具結
    受詰問，已保障被告子○○、癸○○於訴訟上之程序權。本
    院並審酌上揭證人於臺北市調處、偵訊筆錄作成之情況，均
    係出於自由意志，並無證明力顯然過低之情形，亦無顯不可
    信之情況，認均適當，應皆有證據能力。
四、證人陳美如製作之日記帳：
    該本日記帳為證人陳美如從事地下水中心出納業務時，依傳
    票憑證所製作之紀錄文書，日記帳之各頁內容均係依日期逐
    筆記載，均與地下水中心公費收支之事項相關，並脈胳相承
    ，顯然非證人陳美如隨意亂寫，況證人陳美如係地下水中心
    之出納，自不可能以詐欺罪無故攀誣被告子○○、癸○○，
    更不可能先預見日後遭查扣為證據，而在其所製作之日記帳
    上為虛偽記載，以為日後誣陷報復被告子○○、癸○○之用
    ，並無任何「顯有不可信」之情況，依刑事訴訟法第159條
    之4第2款規定，自具有證據能力。
貳、實體方面：
一、訊據被告子○○固坦承其於85年12月2日至87年6月23日間，
    有擔任水資局第五組第二科科長，並任地下水中心執行長之
    事實，惟矢口否認有詐欺取財之犯行，辯稱：伊並沒有指示
    陳美如、謝惠如向臺大做不實之報銷，而且不清楚報銷經費
    之過程云云；訊據被告癸○○固坦承其為臺大教授，並擔任
   「臺灣地區觀測站網及地層下陷防治綜合執行計畫」計畫主
    持人之事實，惟矢口否認有詐欺取財之犯行，辯稱：伊不知
    道地下水中心有向臺大做不實之報銷，更沒有指示地下水中
    心之會計、出納向臺大做不實報銷之行為云云。經查：
  (一)經濟部水利司於84年7月1日，與臺大簽訂「地下水觀測網整
    體推動與綜合執行計畫」之委辦合約書，臺大依該合約書有
    建立臺灣地下水觀測站網、建立並整合地下水資料庫等資訊
    系統及分析地下水資料等義務，由被告癸○○擔任計畫主持
    人，並依該計畫成立地下水中心，上開計畫經費屬就地審計
    ，如有結餘，均應繳回經濟部水利司，及被告子○○於85年
    12月2日至87年6月23日期間，任職水資源局之第五組第二科
    科長職務，並義務擔任非其法定職務（法定職務部分詳如後
    述）之地下水中心執行長等等事實，為被告子○○、癸○○
    所是認，並有臺大93年10月4日校生農字第0930023481號函
    檢送「地下水觀測網整體推動與綜合執行計畫」委辦合約書
    、「地下水觀測網整體推動與綜合執行計畫」、臺灣地區地
    下水觀測網與地下水資源經理工作架構之推動與綜合執行、
    研究計畫清冊及憑證、經濟部水利署（下稱水利署）93年11
    月17日經水人字第09350369850號函檢附合約書及請款收據
    、國立臺灣大學97年9月8日校會字第0970031998函在卷可憑
    （原審卷(二)第106至319頁、第352至第415頁參照、本院卷(二)
    第130頁），故此部分事實堪信屬實。
  (二)證人郭祝華於85、86年間擔任地下水中心之會計兼出納，郭
    祝華於86年10月間離職後，由證人陳美如、謝惠如均於86年
    10月間起至88年3、4月間分別擔任地下水中心出納、會計職
    務，再由證人李美芳於88年4、5月間承接會計職務一職至89
    年2月間止，於86至88年間，地下水中心設有公基金，目的
    係用於地下水中心員工三節獎金、聚餐、自強活動等福利，
    公基金之來源有三，即「僱工報餘」、「出差報餘」及「薪
    資報餘」，「僱工報餘」係指虛報僱工人數或浮報僱用臨時
    工之工作日數，譬如臨時工工作日數僅15天，但浮報為20天
    ；「出差報餘」則係浮報工作人員出差之日數，舉例言之，
    即工作人員實際出差日數僅1天，浮報為3天；至於「薪資報
    餘」則指浮報員工之工作日數，即以少報多，由會計人員以
    此方式向臺大請款，俟臺大撥入款項後，再將浮報所得之雇
    工費用、出差費用及薪資費用由出納人員納入公基金，作為
    員工福利金使用等節，業據證人陳美如、謝惠如、郭祝華及
    李美芳證述屬實，茲分敘如下：
    1.證人陳美如迭於臺北市調處及原審證稱：「僱工報餘」乃
      是每年度地下水中心在執行計畫時會聘請臨時僱工，每月
      所請僱工額度未用盡，所餘僱工薪資會先以人頭報銷方式
      結存，或臨時工僅工作10天，但報15天，多出來的5天算
      是報餘，另「薪資報餘」則係地下水中心在聘僱員工期間
      ，因有到任時間差距，如員工是月中才到職，但還是幫他
      報整個月的薪資，另「出差報餘」則是員工出差有時雖當
      日來回，事後卻以出差住宿方式報銷，前述三項報餘均會
      轉入地下水中心作為公基金，供員工自強活動、員工聚餐
      、三節獎、離職金、加班費及應付水資源局所需款項之用
      等語（第893號他字卷(二)第44頁正、反面、原審卷(三)第154
      頁、第157頁）。
    2.證人謝惠如於臺北市調處及原審證稱：伊擔任地下水中心
      會計期間，有以「僱工報餘」、「出差報餘」、「薪資報
      餘」之假報銷方式累積公基金，用來給地下水中心員工福
      利。「僱工報餘」部分，臨時工是以日薪為準，因臺大規
      定，一個月只能申報20日，有時沒有這麼多天，但還是20
      日，實際上的內帳則用實際的工作天數來記載，只給臨時
      工實際天數的薪資，扣除臨時工應繳納的稅金，剩餘的薪
      資就是「僱工報餘」納入公基金，「出差報餘」則是向臺
      大請領之正式出差單寫3天，實際內部之請款單是2天的錢
      ，臺大款項核撥後，伊只根據內部請款單填寫的金額交給
      請款人，剩餘的錢則納入公基金，至於「薪資報餘」的部
      分伊已沒有印象等語（第893號他字卷(二)第84頁、原審卷
      (三)第177、181頁）。
    3.證人郭祝華於原審證稱：那時每年有三節獎金，是由「薪
      資報餘」來支出，「薪資報餘」係以就是每個月薪資固定
      要報那麼多，但實際卻沒有領那麼多，中間的差額就寫成
      「薪資報餘」列入公基金。至於「僱工報餘」是每個月固
      定報這些人，人數可能實際沒有這麼多，或是那些僱工不
      需要拿那麼多錢，剩餘的錢就列為「僱工報餘」。另「出
      差報餘」就是出差的人沒有去那麼多天，但事實上報下來
      的錢比較多，剩下的錢都列入公基金等語（原審卷(三)第37
      6頁反面）。
    4.證人李美芳於臺北市調處、原審證稱：「僱工報餘」有些
      係由員工介紹親友擔任，或給臨時工之工資多報幾天，多
      出的金額則列入公基金等語（第893號他字卷(二)第41、131
      頁、原審卷(三)186頁）。
    5.證人陳美如、謝惠如、郭祝華及李美芳上揭證述互核相符
      ，核與被告子○○於臺北市調處自承：地下水中心從計畫
      中額外提撥經費，目的是為了計畫內人員之福利金、激勵
      獎金，籌措該筆經費係由陳美如辦理，該筆經費應係陳美
      如運用假報銷、雇工報餘、差旅費報餘等管道，以少報多
      之結餘籌措等語相符（第893號他字卷(二)第58至60頁反面
      ）。故應認地下水中心以「僱工報餘」、「出差報餘」及
      「薪資報餘」三項目列為公基金收入，以供員工福利金使
      用之事實係屬真實。
  (三)「僱工報餘」、「薪資報餘」及「出差報餘」均係被告癸○○、子○○向會計、出納人員指示，由會計人員填寫兩份不
    同的表格，一份向臺大正式請領的表格，另一份則記載實際
    可以支領金額的請款單，兩份表格訂在一起同時交給被告子
    ○○簽章核可，俟臺大核撥正式請領表格上所記載之金額後
    ，會計人員再依據實際可支領之金額，提領款項給請款人，
    剩餘款項則交給出納作為公基金，如需支出公基金，則由出
    納人員填寫傳票，記載購買的項目、日期等，由被告子○○
    簽核，並向被告癸○○報告後，才能動用公基金之費用等節
    ，業經證人陳美如、謝惠如、李美芳、郭祝華證述明確，並
    詳敘如下：
    1.證人陳美如於臺北市調處、原審證稱：「僱工報餘」、「
      薪資報餘」、「出差報餘」三項科目均係計畫主持人癸○○教授所指示辦理。伊製作日記帳上記載之86年11月24日
      「公費支出局慶金額新台幣140000元」、87年1月12日「
      支付水資源局250000元」，係水資源局於86年底要該計畫
      籌措款項，癸○○遂交代伊支出此2筆金額並製作流水帳
      ，但因25萬元無法在計畫裡面核銷，所以子○○向癸○○
      借25萬元（應為20萬元），先列入公基金並從公基金項下
      撥付，伊均以現金交給子○○處理，嗣後再由員工以「出
      差報餘」的方式來籌措上揭款項（但86年10月開始就有「
      僱工報餘」）。向臺大請領款項報銷程序係業務單位將發
      票拿回來給伊，伊寫正式請領表格送癸○○蓋章，另再寫
      一份實際可請領金額之請款單，交由子○○簽核，待臺大
      撥款後，再依請款單核發實際金額予請款人，如要支用公
      基金，要填寫傳票，上載購買項目、日期，交由子○○核
      可，請款單及傳票伊會留底，但目前均已銷燬。癸○○知
      道地下水中心公基金是假報銷所得之金錢，如有沒辦法核
      銷而需動用到公基金時，均會向癸○○報告後動支，癸○○也會不定時查看帳戶，伊印象中有1、2次癸○○私人也
      曾持單據向伊要求由公基金帳下支出等語（第893號他字
      卷(二)第44頁反面至45頁、第68頁、原審卷(三)第143、144、
      151、152、156、159頁）。
    2.證人謝惠如於臺北市調處、原審證稱：公基金要經癸○○
      同意才能支用，每個月伊都會將所做的各種帳冊（如月支
      出報表及計畫總支出報表）給癸○○看，有時癸○○會問
      有關報銷的問題，癸○○為了控管經費每個月都會看帳冊
      資料。請款程序是伊依請款人單據填寫庶務清單，黏貼好
      憑證後，伊蓋用會計章，再交由癸○○核章，送給臺大，
      同時並填寫另份請款單，其上填寫實際可以支領的金額，
      交由子○○簽章核可，給臺大正式出差單是寫3天，請款
      單是2天的錢，待臺大撥款後，伊根據請款單填寫的金額
      交給請款人，剩下的錢交給陳美如列入公基金。臺大無法
      報銷的單據，是由陳美如記載日記帳，伊是記載可以報支
      的一般流水帳。伊印象中，當時「僱工報餘」就已經存在
      ，但因水資源局需要滿大筆的錢去協助辦理局慶，計畫內
      沒有錢，子○○才說要想辦法弄錢出來，才利用差旅報餘
      、僱工報餘等語（第893號他字卷(二)第21頁反面、第85頁
      正、反面、原審卷(三)第167、168、169、170、171、172、
      177、339頁）。
    3.證人李美芳於臺北市調處、原審證稱：經費的運用核銷、
      虛報金額之支用均係由癸○○自行決定，公基金帳戶是癸○○叫伊去開設，每隔一至二個月也會將會計帳目、月支
      出報表、支出憑證交給癸○○核對，所以癸○○對於公基
      金帳戶及虛報部分應該知情。伊有製作日記帳，舊的部分
      會銷燬，如果沒有銷燬就交接給後手張燕如等語（第893
      號他字卷(二)第40頁反面、第41、42頁、原審卷(三)第187、1
      92、194頁）。
    4.證人郭祝華於原審證稱：在伊任內，「僱工報餘」、「薪
      資報餘」、「出差報餘」，都是子○○交待伊並給伊標準
      ，告訴伊公基金剩下多少，這個人這個月要報多少，伊就
      按照那個標準計算出金額申報，對於數字伊沒有決定的權
      力。對於計畫之帳戶內所有出入都要經過癸○○，向臺大
      請領的經費都要經過癸○○核章等語（原審卷(三)第376頁
      反面、第377、378頁）。
    5.證人即癸○○之助理卓胡娟於原審證稱：癸○○的經費與
      地下水中心的經費是分開的，譬如計畫有2千萬元，通常
      癸○○只能用200萬元，這個比例是癸○○交給伊一張分
      配好的單子，伊就按照這個比例來申報癸○○的經費，有
      時業務費不足時，是可以協商，各個項目可以相互挪用，
      但是經費總額是不變的，當地下水中心將庶務清單送過來
      ，剛開始癸○○會稍微看一下，後來則由伊形式上幫癸○○蓋章，但伊沒有看過地下水中心的月支出報表等語（原
      審卷第337頁正、反面、第338頁正、反面）。
    6.證人即水資源局之主任祕書劉萬里於臺北市調處證稱：當
      初水資源局局長徐享崑交代要照顧計畫人員，希望讓計畫
      人員能比照正式公務員在三節領取福利金，以要各個「計
      畫主持人」能夠協助提撥經費交予水資源局，以便在三節
      時照顧各計畫人員，此事由伊負責，但伊不經手金錢，由
      伊助理馮曉雯負責處理，水資源局也不管各計畫主持人提
      撥經費來源，有的計畫主持人向伊表示這沒辦法從計畫經
      費用核銷，只好自掏腰包支付，其他計畫主持人如何提撥
      ，伊並不清楚，但水資源並沒有硬性規定計畫主持人一定
      要提撥經費出來等語（第893號他字卷(二)第56頁反面至57
      頁）。
    7.證人即劉萬里助理馮曉雯於臺北市調處、原審證稱：伊擔
      任劉萬里助理時，奉命保管福利金及發放，發放予計畫的
      人員，子○○確實曾交付予伊一次福利金，但金額已記不
      清楚，伊亦不清楚福利金的來源等語（第893號他字卷(二)
      第65頁反面、原審卷(三)第162頁）。
    8.被告子○○亦陳稱：當時水資源局主任祕書劉萬里與計畫
      主持人癸○○協商，希望從癸○○主持之計畫經費內依計
      畫內人力，每人提撥2萬元給水資源局運用，以水資源局
      在三節、新年時照顧計畫內人員，由於計畫內共計有20人
      ，所以該計畫應提撥40萬元給水資源局，經癸○○同意後
      ，該計畫會計人員陳美如於87年1月間交付伊40萬元，伊
      將此40萬元現金直接交給劉萬里的祕書馮曉雯，但因計畫
      不可能浮編預算，該筆經費應係陳美如運用假銷、僱工報
      餘、差旅費結餘等管道籌措等語（第893號他字卷(二)第58
      頁反面、第59頁反面）。
    9.經本院比對扣案陳美如所製作之日記帳（編號1-1-1），
      確於86年11月24日、87年1月12日上載有「公費支出局慶
      金額新台幣140000元」、「支付水資源局250000元」，並
      於87年1月12日載有「譚老師借入周轉金200000萬元」、
      87年2月23日載有「歸還譚老師借款100000萬元」，顯見
      被告癸○○身為計畫主持人，為籌措水資源局照顧計畫人
      員之福利金，在無法浮編經費之情形下，與被告子○○共
      同指示會計、出納以「出差報餘」、「僱工報餘」、「薪
      資報餘」之方式來籌措費用。且因被告癸○○與地下水中
      心之經費固然係分開申報，但需按比例分配，故地下水中
      心之會計、出納人員需每個月將月支出報表及計畫總支出
      報表等帳冊資料交予被告癸○○查核，以決定其個人與地
      下水中心之經費有無超過分配比例。而觀諸扣案地下水中
      心出具予被告癸○○之月支出報表（即編號4-10），其後
      即附有當月之日計帳，帳內即載有地下水中心不能向臺大
      申請核銷之「加班費」、「聚餐」、「離職金」、「公費
      收入」、「僱工報餘」等公基金項目，堪認被告癸○○對
      公基金之項目及公基金每月收入、支出金額均知悉，並能
      核實掌控、運用。至於被告子○○既對地下水中心人員申
      報公積金之請款單、支出之傳票均有簽核之權，足認其對
      公基金款項如何向臺大申報核銷、如何運用之情形亦能掌
      控及運用。故被告癸○○、子○○上揭辯詞，與實情不符
      ，均不足採。
  (四)證人陳美如雖於偵訊、原審改稱：癸○○未指示伊等怎麼作
    帳，癸○○並未拿單據請領公基金云云；證人謝惠如於偵訊
    、原審改稱：癸○○並未指示以僱工報餘等名目核銷，並將
    款項歸入公基金，向臺大申請之庶務清單係拿給癸○○的會
    計卓胡娟蓋章，之前伊會在那邊等癸○○看過後才取走，但
    後來癸○○直接交由卓胡娟蓋印即可，故伊給卓胡娟看過，
    就直接把文件取走云云。惟被告癸○○既身為該計畫之主持
    人，對計畫內之所有事務均有掌控、管理之義務，如僅委由
    其會計代為在地下水中心申請費用之庶務清單上蓋印，即謂
    其對計畫內經費之運用毫不知情，顯悖於常理。且依證人陳
    美如於原審證稱：事情發生後，很多人來提醒伊不要說誰云
    云（原審卷(三)第156頁），顯見證人陳美如於臺北市調處詢
    問後，受有諸多干擾，其與謝惠如嗣後均翻異前詞，較諸其
    等於臺北市調處就被告癸○○對公基金使用之指示、帳戶之
    查看、申請公基金支出等節，均已具體明確的陳述，該等證
    言之可信度已受質疑。何況其等嗣經臺灣臺北地方法院檢察
    署檢察官均為不起訴處分確定，故其等上揭更異之詞顯係為
    為迴護被告癸○○，均不足採。況且證人謝惠如、李美芳每
    個月都會將帳冊資料交予被告癸○○查核，便於被告癸○○
    控管計畫經費之使用，故即便被告癸○○委由卓胡娟在地下
    水中心之庶務清單上蓋章，亦無礙於其每月查看帳冊資料即
    可知悉並控管、運用地下水中心公基金之收入與支出。
  (五)被告子○○雖辯稱：公基金均用於訂報、停車、差旅、電、
    電話、出席委員等費用支出，並無詐取財物云云。惟依臺大
    97年9月8日出具之校會字第0970031998號函所載（本院卷(二)
    130頁），該計畫經審計部同意，係採就地審計方式辦理，
    故該計畫經費之支用係實報實銷，如有結餘應繳回經濟部，
    需核實支用。被告子○○以少報多之迂迴方式，將浮報金額
    列入公基金，顯然其知悉上揭支出項目並非該計畫內可核銷
    的項目，否則其大可依正常請領程序向臺大支領該部分費用
    。上揭項目既非該計畫可核銷之項目，被告子○○以浮報不
    實之方式支領，即係施用詐術，臺大並因此陷於錯誤而核發
    附表一、二之金額，故其確有詐欺取財之犯行無訛。其上揭
    辯詞，僅係推諉卸責之詞，不足採信。
  (六)證人壬○○於本院證稱：87至89年間，伊的職務缺額係掛在
    該計畫裡，但實際上伊係派到局長室上班，此期間內伊並未
    出差過等語（本院卷(二)第196至197頁）。惟依本院向臺大調
    取之出差旅費報告表確有證人壬○○於87年9月21日至22日
    到彰化開會之記錄（本院卷(二)第83頁）。證人戊○○○於本
    院證稱：伊僅有國小畢業，不會操作電腦，是家庭主婦，未
    曾到地下水中心任職等語（本院卷(二)第197至198頁）。然依
    本院向臺大調取之各項薪資所得表確有戊○○○於85年2月4
    日至5日在該地下水中心任職之記錄（本院卷(二)第76頁），
    益證地下水中心確有浮報、虛報差旅費（即「出差報餘」）
    及虛報僱工工作人員（即「僱工報餘」）之情事，故被告癸○○、子○○確有指示上揭會計、出納人員填載不實之報驗
    單代庶務清單、支出憑證粘存單、各項薪資所得表等文書，
    並持向臺大為不實之報銷，足以生損害於臺大及經濟部對上
    揭計畫經費審核之正確性，被告癸○○、子○○2人確有行
    使業務上登載不實文書之犯行甚明。被告子○○主張陳美如
    日記帳中，86年11月17日記載公費收入（燕如薪資報餘），
    惟張燕如並非地下水中心計畫人力，不可能報領薪資，86年
    12月6日記載公費支出（局庱科長代付），地下水中心並無
    局庱此人云云，亦僅係與上揭虛報之情事相符，亦難為被告
    子○○有利之認定。
  (七)被告子○○另辯稱：陳美如製作日記帳中，87年1月17日所
    載公費收入（差旅費）136360元，以地下水中心人力約20人
    ，每人每月出差要達35日，實無可能云云。惟證人陳美如於
    原審已證稱：伊日記帳所載「公費收入」，有時因懶得打，
    故未區分究係出差報餘或僱工、薪資報餘，有時是累積很多
    筆才記載，所以這部分有可能是混在一起的等語（原審卷(三)
    第155頁），故證人陳美如於日記帳87年1月17日所載之公費
    收入（差旅費），有可能係多筆累積合計後之金額。臺大雖
    於97年7月21日出具校會字第0970024972號函（本院卷(二)第1
    05頁），載明該計畫87年1月份差旅費支出憑證合計數為171
    760元，並無87年1月17日單筆或數筆累計差旅費136360元之
    款項等語。然上揭日記帳既記載係「公費收入」，顯然此筆
    136360元係累積數筆出差旅費之結餘（即「出差報餘」），
    並非實際出差之旅費，故臺大依該計畫87年1月份差旅費支
    出憑證才無法核算136360元之數額，被告子○○以此結餘來
    核算地下水中心人員，亦漏未將虛報之僱工人員一併列入，
    其計算基礎顯然有誤。被告子○○此部分主張不足為其有利
    之認定。
  (八)被告子○○又主張陳美如所製作之日記帳內，有多筆收入、
    支出記載（指可報銷部分）與臺大之作業收支經費明細帳上
    之金額不符云云。惟依證人謝惠如於原審證稱：臺大無法報
    銷的單據，是由陳美如記載日記帳，伊是記載可以報支的一
    般流水帳，向臺大報支均是由伊負責，陳美如是負責管錢等
    語（原審卷(三)第169頁），顯見陳美如所製作之日記帳大部
    分都是記載無法報銷項目的收支，可以報銷的部分則係由謝
    惠如製作帳目，是以，陳美如上揭日記帳就可報銷之項目既
    非其負責範圍，故未完整記載，尚難以此反推其所記載無法
    報銷之項目、金額即係不實。被告子○○上揭主張亦不足為
    其有利之認定。
  (九)被告子○○、癸○○雖聲請傳訊證人陳美如、謝惠如、郭祝
    華欲證明究係何人指示公基金項目、公基金之用途、去向，
    惟此業據證人陳美如、謝惠如、郭祝華於原審證述明確，無
    再行傳喚之必要。被告子○○又聲請傳訊僱工人員辛○、乙○○、庚○○、甲○○，欲查明其等是否確有受僱及領取薪
    資；並聲請傳訊丙○○，欲查明其是否確有出差及領取差旅
    費用，然依上揭所述，被告癸○○、子○○既有指示會計、
    出納人員就僱工薪資及差旅費用為浮報、虛報之不實記載及
    申請，並有上揭人員之出差旅費報告單、各項薪資所得表在
    卷可憑，上揭證人到庭並無礙於被告癸○○、子○○詐欺取
    財及行使業務上登載不實犯行之成立，故實無傳喚之必要，
    附此敘明。
  (十)綜上所述，被告子○○、癸○○之辯詞，均無足採。此外，
    復有扣案陳美如製作之日記帳、地下水中心予被告癸○○之
    月支出報表，及卷附報驗單代庶務清單、出差旅費報告表、
    支出憑證粘存單、僱工報告表、各項薪資所得表等可佐，被
    告子○○、癸○○詐欺取財及行使業務登載不實文書之犯行
    ，事證明確，均堪認定，應依法論科。
二、被告癸○○、子○○行為後，刑法於94年2月2日修正，於95
    年7月1日生效施行，有關本件情形：
  (一)公務員定義：
  1.修正前刑法第10條第2項：「稱公務員者，謂依法令從事於
    公務之人員」之規定，已修正為：「稱公務員者，謂下列人
    員：一、依法令服務於國家、地方自治團體所屬機關而具有
    法定職務權限，以及其他依法令從事於公共事務，而具有法
    定職務權限者。二、受國家、地方自治團體所屬機關依法委
    託，從事與委託機關權限有關之公共事務者。」。學理上依
    其類型之不同，稱之為「身分公務員」（第1款前段）、「
    授權公務員」（第1款後段）及「委託公務員」（第2款）。
    貪污治罪條例第2條亦配合上開刑法公務員定義之修正，將
    「依據法令從公務之人員，犯本條例之罪者，依本條例處斷
    ；其受公務機關委託承辦公務之人，犯本條例之罪者，亦同
    」，修正為「公務員犯本條例之罪者，依本條例處斷」。其
    中「身分公務員」所謂「國家、地方自治團體所屬機關」，
    係指執行國家或地方自治團體「公權力」之行政機關及其他
    公務機關而言。至國家或地方自治團體所設置之獨立組織體
    ，除行政機關及其他公務機關以外，尚有公立學校、公立醫
    院及公營事業機構。而公立學校、公立醫院，雖為國家或地
    方自治團體所屬機關，惟並非依法行使公權力之中央或地方
    機關；次者，「授權公務員」係依法令從事於公共事務，而
    具有法定職務權限之人員，所謂「公共事務」，不問其為國
    家或地方之事務，惟以涉及有關公權力行使之事項為限。此
    類人員雖未服務於公務機關，原非一般觀念之公務員，惟依
    法令負有一定公共事務之處理權限，自應以涉及有關公權力
    行使之事項為限，始能令其負有特別服從義務。而所謂涉及
    有關公權力行使之事項，凡公務員代表國家行使權利之行為
    ，而與國家之權力作用有關者，均屬之，故國家公行政之行
    為，除私經濟作用之私法行為外，均屬於公權力之範圍。就
    「委託公務員」而言，修正之立法理由說明（五）載明：受
    國家或地方自治團體所屬機關依法委託，從事與委託機關權
    限有關之公共事務者，因受託人得於其受任範圍內行使委託
    機關公務上之權力，故其承辦人員應屬刑法上公務員，爰參
    考貪污治罪條例第2條後段、國家賠償法第4條第1項規定而
    於第二款訂之。又所謂「委託行使公權力」與「單純委託辦
    理行政事務」有別，行政事務之委託如屬私經濟或不對外發
    生效力之事實行為，只要法律未有禁止規定，行政機關本於
    職權，得自由委託辦理；若涉及公權力行使，則應有法律或
    法律授權之命令之依據，即「委託公務員」身分之確立，須
    以受國家或地方自治團體所屬機關，依據「法律」或「授權
    命令」而委託，且從事與委託機關權限有關之公共事務者，
    始足當之（最高法院97年度台上字第2396號判決意旨參照）
    。
  2.依卷附經濟部水利司專案研究計畫之「地下水觀測網整體推
    動與綜合執行計畫」所載（原審卷(二)第241至248頁），該計
    畫係經濟部水利司根據行政院經建會79年1月31日第536次委
    員會會議結論籌劃「臺灣地區地下水觀測網整體計畫」，由
    水利司負責統籌規畫、督導及經費籌措等事宜。且依經濟部
    水利司與臺大於84年7月1日簽訂之「地下水觀測網整體推動
    與綜合執行計畫」委辦合約書（原審卷(二)第107至133頁），
    其內並無載明簽立合約之法源依據。臺灣大學雖係國立學校
    ，惟並非依法行使公權力之中央或地方機關，且依「地下水
    觀測網整體推動與綜合執行計畫」委辦合約書所載，僅係委
    託臺大研究、建立臺灣地區地下水觀測站網、資料庫等事項
    ，並無涉有關公權力之行使，況且，不論依行政院經建會之
    會議結論，或依該合約書，均非立法院通過、總統公布之「
    法律」（行政程序法於88年2月3日公布、政府採購法於87年
    5月7日公布，於84年7月1日簽約當時均無法適用）。經濟部
    水利司當時雖依「行政院所屬各機關委託研究計畫管理辦法
    」規定，可基於業務需要委託大專院校、研究機關、團體或
    個人研究計畫，惟上揭辦法僅係行政機關所製作之「職權命
    令」，尚非「法律授權之命令」（水資源局雖於88年11月8
    日核定「經濟部水資源局委辦計畫作業需知」，惟此係「內
    部規則」，亦非「法律」、「授權命令」）。雖依修正前之
    刑法第10條第2項、貪污治罪條例第2條之規定，經濟部水利
    司依上揭辦法委託臺大執行該計畫，被告癸○○係依法「令
    」從事於公務之人員，仍屬公務員，其職務上詐取財物及製
    作不實之文書（即係公文書），即犯貪污治罪條例第5條第1
    項第2款之利用職務上機會詐取財物罪及刑法第213條公務員
    登載不實公文書罪。惟依修正後刑法第10條第2項、貪污治
    罪條例第2條之規定，被告癸○○依該合約書約定，其職權
    並無行使公權力或具有其他行使公權力之法定職務權限，其
    所從事者乃係地下水觀測網站之推動與執行，依上揭說明，
    自不具公務員之身分，則其詐取財物及製作不實之業務上文
    書，則係犯刑法第339條第1項之詐欺得利罪及同法第21 5條
    之業務上登載不實文書罪。是比較新舊法之結果，以新法之
    公務員定義規定有利於被告癸○○。
  3.被告子○○雖係任職於水資源局科長，就科長職務固為「身
    分公務員」，惟「身分公務員」著重於其身分及所執行之職
    務須具有「法定」職務權限（最高法院97年度台上字第3249
    號判決意旨參照）。而地下水中心係依據「地下水觀測網整
    體推動與綜合執行計畫」委辦合約書之內容所成立，並依合
    約書內容設立執行長，負責上揭合約書約定委託臺大研究、
    建立臺灣地區地下水觀測站網、資料庫等事項之執行、整合
    與推動，顯見該執行長之設立及職務內容均係依該合約書所
    約定之內容，並非「法定」職務，並參諸該執行長並無身分
    之限制，且被告子○○係無給職義務兼任，此可從第一任地
    下水中心執行長為工研院能資所研究員鄭昌奇（被告子○○
    為第二任，原審卷(二)第106頁）即可知，該執行長職務內容
    實與水資源局科長之法定職務內容無關。故被告子○○雖係
    水資源局之科長，就其科長職務執行係「身分公務員」，惟
    其另任職之地下水中心執行長執行之職務並非具有「法定」
    職務權限，此部分職務之執行難認核與上揭「身分公務員」
    之要件相符。如依修正前之刑法第10條第2項、貪污治罪條
    例第2條之規定，被告子○○係依「法」令從事於公務之人
    員，仍屬公務員，其以執行長身分詐取財物及製作不實文書
    （即公文書），即犯貪污治罪條例第5條第1項第2款之利用
    職務上機會詐取財物罪及刑法第213條公務員登載不實公文
    書罪。惟依修正後刑法第10條第2項、貪污治罪條例第2條之
    規定，被告子○○所任執行長並無法定職務權限，依上揭說
    明，就此職務之執行自不具公務員之身分，則其詐取財物及
    製作不實業務上文書，則係犯刑法第339條第1項之詐欺得利
    罪及同法第215條之業務上登載不實文書罪。是比較新舊法
    之結果，以新法之公務員定義規定有利於被告子○○。
  (二)刑法第339條第1項詐欺取財罪、第215條之業務上登載不實
    文書罪，其法定本刑中關於罰金刑之規定，因刑法第33條第
    5款業經修正，罰金最低額由銀元1元提高為新台幣1000元以
    上，並以百元為單位，經新、舊法比較，應以行為時之刑法
    第 33條第5款規定有利於被告癸○○、子○○。
  (三)修正後刑法第28條雖將「實施」修正為「實行」。其中「實
    施」一語，涵蓋陰謀、預備、著手及實行之概念在內，其範
    圍較廣；而「實行」則著重於直接從事構成犯罪事實之行為
    ，其範圍較狹，是修正後刑法共同正犯之範圍已有限縮，共
    同正犯之範圍既因此而有變動，自屬犯罪後法律有變更，而
    非僅屬純文字修正，經比較結果，以修正後刑法有利於被告
    癸○○、子○○。
  (四)刑法第56條連續犯、第55條牽連犯之規定業經刪除，連續犯
    、牽連犯之規定經刪除後，數行為及方法、結果行為均將論
    以數罪，併合處罰，並非較有利於被告，是依修正後刑法第
    2條第1項規定，比較新舊法結果，仍應適用較有利被告癸○○、子○○行為時之法律即舊法論以連續犯、牽連犯。
  (五)綜上比較結果，並本於統一性及整體性原則，修正前之刑法
    較有利於被告癸○○、子○○，爰一體適用修正前之刑法。
三、核被告癸○○、子○○所為，均係犯刑法第339條第1項之詐
    欺取財罪、第216條、第215條之行使業務上登載不實文書罪
    。公訴人雖認被告子○○係犯貪污治罪條例第5條第1項第2
    款之利用職務上機會詐取財物罪，惟被告子○○擔任地下水
    中心執行長，其所執行之尚非法定職務權限，難認核與「身
    分公務員」之要件相符，檢察官認其此部分職務之執行，仍
    係公務員，容有誤會，然其社會基本事實同一，應予變更起
    訴法條。被告癸○○、子○○二人業務上登載不實之低度行
    為，應為行使之高度行為所吸收，均不另論罪。被告癸○○
    、子○○所為上揭二罪犯行間，主觀上有犯意聯絡，客觀上
    有行為分擔，均為共同正犯。被告癸○○、子○○上揭二罪
    ，均係利用不知情之成年女子郭祝華、陳美如、謝惠如及李
    美芳等人為之，係間接正犯。又被告癸○○、子○○先後多
    次詐取財物、行使業務上登載不實犯行，皆時間緊接，所犯
    構成要件均相同之罪，顯各係基於概括犯意反覆為之，均為
    連續犯，應分別論以一罪，並均加重其刑。被告癸○○、子
    ○○所犯上揭二罪，有方法、目的之關係，為牽連犯，應從
    一重之連續詐欺取財罪處斷。公訴人雖未就被告癸○○、子
    ○○所犯行使業務上登載不實文書罪之部分起訴，惟此部分
    與起訴之事實，有裁判上一罪之關係，基於審判不可分之原
    則，本院自得併予審理，附此敘明。
四、原審以被告子○○事證明確，予以論罪科刑，固非無見。惟
    原審逕就地下水中心申請款項之庶務清單係由被告癸○○
    之會計卓胡娟代為核章，並未送交被告癸○○審核，遽為被
    告癸○○無罪之諭知，未論與被告子○○為上揭犯行之共犯
    ，尚有未洽。原審未審酌被告子○○擔任地下水中心執行
    長之職務，尚非具有法定職務權限，與「身分公務員」要件
    有別，逕論以貪污治罪條例第5條第1項第2款之利用職務上
    機會詐取財物罪，容有違誤。原審未就被告子○○利用不
    知情之會計、出納人員，行使業務上登載不實文書罪部分併
    予論述，亦有未合。公訴人上訴意旨，執此指摘原判決判處
    被告癸○○無罪部分不當，為有理由。被告子○○上訴猶執
    前詞否認犯行，為無理由，惟原判決既有上揭可議之處，自
    應由本院就被告癸○○、子○○之部分均予撤銷改判。爰審
    酌被告癸○○、子○○均為高階知識份子，就業務上經費之
    使用應據實核銷，竟為謀取其等及該計畫內、地下水中心員
    工之福利金，而以業務上不實之文書虛報、浮報開銷，因此
    共同詐得之款項達86萬8419元，被告癸○○另詐得160萬512
    7元，兼衡其等素行、犯罪手段、犯罪後之態度等一切情狀
    ，分別量處如主文所示之刑，並均依中華民國96年罪犯減刑
    條例第2條第1項第3款之規定，將原宣告之刑期減為二分之
    一，以資懲儆。又被告子○○、癸○○2人均未曾受有期徒
    刑以上刑之宣告，有本院被告全國前案紀錄表在卷可按，被
    告子○○、癸○○2人因水資源局上級長官託付謀取員工福
    利，竟為曲意配合而一時失慮重情忘法，本院認其2人經此
    偵、審程序後，應知所警惕，而信無再犯之虞，因認對其2
    人所處之主刑，以暫不執行為適當，爰均併宣告緩刑3年，
    以啟自新。另並定其等均應向國庫支付10萬元之負擔，以資
    警惕。
五、公訴意旨另以：被告子○○利用職務上之機會詐取如附表
    二財物；被告子○○、癸○○均利用職務上之機會，共同
    於86年10月21日詐取「僱工費」7680元、於86年11月17日詐
    取公費收入（燕如薪資報餘）21455元、於86年11月18日詐
    取公費收入（僱工報餘）40760元，因此被告子○○、癸○○此部分均涉有利用職務上機會詐取財物罪嫌云云。惟被告
    子○○擔任地下水中心執行長之期間為85年12月2日起至87
    年6月23日止，故如附表二所示之時間，被告子○○業已調
    職，並無擔任地下水中心之執行長一職，從而地下水中心之
    會計、出納縱有於如附表二所示之時間向臺大為不實之報銷
    ，亦非被告子○○所為之指示甚明。又如86年10月21日之「
    僱工費」7680元，是實際應給付臨時工之費用，僅因尚未給
    付而暫時納入公基金。而於86年11月17日之公費收入（燕如
    薪資報餘）21455元、於86年11月18日之公費收入（僱工報
    餘）40760元，均與附表一編號2、3之部分係重複紀錄，亦
    應予刪除等情，業據證人陳美如於原審證述屬實（原審卷(三)
    第158、159頁），從而被告子○○應無利用職務上機會詐取
    如附表二所示財物；被告癸○○、子○○均無共同利用職務
    上機會詐取86年10月21日之「僱工費」7680元、86年11月17
    日之公費收入（燕如薪資報餘）21455元、86年11月18日之
    公費收入（僱工報餘）40760元之行為。此部分雖不能證明
    被告癸○○、子○○犯罪，惟公訴意旨認此部分犯行與上開
    論罪科刑部分有連續犯之裁判上一罪關係，爰不另為無罪之
    諭知，併此敘明。
乙、己○○、丁○○部分：
一、公訴意旨略以：被告己○○係「財團法人世界客屬文教基金
    會」（下稱客屬文教基金會）董事長，於88年1月間，客屬
    文教基金會獲水資源局同意由國立成功大學（下稱成大）水
    工試驗所（下稱水工所）補助100萬元，用以辦理「水資源
    開發運用與族群和諧」活動，該筆補助活動經費並於88年1
    月6日，由成大簽發國庫專戶存款支票1紙，交付予被告己○○存入客屬文教基金會設於萬通商業銀行（下稱萬通銀行）
    之第000000000號帳戶內託收。詎被告己○○竟意圖為自己
    不法之所有，於該支票提示兌現後，即於88年1月19日，將
    之全數提領侵占入己，並於當日匯款60萬元，存入其妻陳鍾
    雙梅設於富邦銀行建國分行之第00000000000000號帳戶，及
    匯款30萬9261元存入莊金諒設於世華銀行北三重分行之第00
    000000000000號帳戶，做為支付其買賣股票之交割款。被告
    己○○為掩飾前開犯行，復勾結被告即「高雄縣美濃鎮發展
    協會」（下稱美濃發展協會）總幹事丁○○，由被告丁○○
    簽立收受客屬文教基金會轉交辦「水資源開發運用與族群和
    諧」活動經費100萬元之不實收據1紙，再由己○○於91 年5
    月29日，接受臺北地檢署檢察官偵訊時，以影本提出搪塞。
    92年9月16日，被告丁○○以證人之身分接受臺北地檢署檢
    察官偵訊，就有無收受客屬文教基金會交付100萬元之於案
    情有重要關係等事項為調查時，被告丁○○為迴護被告己○○，竟於供前具結，而虛偽陳述稱：伊有收受己○○交付之
    100萬元，做為88年4月間，協會發動上千人至立法院陳情之
    開銷云云。因認被告己○○係犯刑法第335條第1項之侵占罪
    嫌；被告丁○○係犯同法第168條之偽證罪嫌云云。
二、按犯罪事實應依證據認定之，無證據不得認定其犯罪事實。
    又不能證明被告犯罪者，應諭知無罪之判決，刑事訴訟法第
    154條第2項、第301條第1項分別定有明文。再按，事實之認
    定，應憑證據，如未能發現相當證據，或證據不足以證明，
    自不能以推測或擬制之方法，為裁判基礎；且認定不利於被
    告之事實須依積極證據，苟積極證據不足為不利於被告事實
    之認定時，即應為有利於被告之認定；另認定犯罪事實所憑
    之證據，雖不以直接證據為限，間接證據亦包括在內，然無
    論直接證據或間接證據，其為訴訟上之證明，須於通常一般
    之人均不致有所懷疑，而得確信其為真實之程度者，始得據
    之為有罪之認定，倘其證明尚未達到此一程度，而有合理之
    懷疑存在，無從使事實審法院得有罪之確信時，即應由法院
    為諭知被告無罪之判決（最高法院40年臺上字第86號、30年
    年上字第816號、76年臺上字第4986號判例參照）。
三、公訴人認被告己○○涉犯侵占罪嫌及被告丁○○涉犯偽證罪
    嫌，係以被告己○○、丁○○之供述、證人李鐵民、莊家豔
    （即莊金諒之女）、邱忠寶、徐享崑之證述、臺灣銀行臺南
    分行（90）銀南庫密字第26號函檢附成大88年1月6日、面額
    100萬元之國庫專戶存款支票影本各1份（第5802號偵卷(二)第
    104至106頁）、客屬文教基金會設於萬通銀行之帳戶往來明
    細分戶帳影本1份、萬通銀行88年1月19日客屬文教基金會帳
    戶之存款存摺提款單影本1份、萬通銀行88年1月19日入戶電
    匯匯款申請書代收傳票影本2份（第5802號偵卷(一)第159至16
    2頁）、成大94年9月27日成大水工字第0940005326號函檢附
    水資源局87年12月7日經（87）水資一字第8700011712號函
    、收據及憑證等各1份（原審卷(四)第4至8頁）、水利署95年3
    月7日經水文字第09550023270號函（原審卷(四)第34、35頁）
    、水利署及成大水工所95年6月13日水工服字第95146號號函
    各1份（原審卷(四)第66頁參照）、被告丁○○92年9月16偵訊
    筆錄及證人結文各1份（第5802號偵卷(二)第121至124頁）資
    為論據。
四、被告己○○部分：
  (一)被告己○○固承認其係客屬文教基金會董事長，於87年底間
    ，該基金會向水資源局申請補助舉「水資源開發運用與族群
    和諧」活動，水資源局乃同意由成大水工所補助100萬元，
    該筆補助活動經費並於88年1月6日，由成大簽發國庫專戶存
    款支票1紙，交付予其存入客屬文教基金會設於萬通銀行之
    帳戶內託收，其於該支票提示兌現後，於88年1月19日全數
    提領，當日並分別匯款60萬元，存入其妻陳鍾雙梅之帳戶，
    及匯款30萬9261元存入莊金諒帳戶，以作為支付其買賣股票
    之交割款之事實，惟堅決否認有侵占犯行，辯稱：88年1月1
    8日，伊已代替成大水工所，將自有之現金100萬元交付予丁○○，用以補助辦理「水資源開發運用與族群和諧」活動，
    故於88年1月19日，伊由客屬文教基金會帳戶內提領出來的
    100萬元即可自行支配等語。並提出客屬文教基金會87年11
    月18日函、水資源局便條、客屬文化基金會「水資源開發運
    用與族群和諧」活動實際要點、水資源局87年12月7日經（
    87）水資一字第8700011712號函等件為憑（原審卷(四)第75
    至91頁）。
  (二)經查：
  1.被告己○○係客屬文教基金會之董事長，於87年11月18日，
    由其代表客屬文教基金會向水資源局申請補助舉辦「水資源
    開發運用與族群和諧」活動，補助經費為100萬元，其活動
    實際要點為客屬文教基金會主辦，由美濃發展協會承辦，活
    動內容為推廣興建美濃水庫、族群和諧、同樂參訪石門水庫
    ，請水資源局補助100萬元，不足數由美濃發展協會籌足熱
    心人士樂捐，水資源局乃於87年12月7日發函同意由成大水
    工所補助客屬文教基金會100萬元，成大乃簽發發票日為88
    年1月6日、面額100萬元之國庫專戶存款支票1紙，交付予被
    告己○○存入客屬文教基金會設於萬通銀行之第000000000
    號帳戶內託收之事實，為被告己○○所是認，並經證人徐享
    崑於原審證述屬實（原審卷(四)第113至114頁），且有臺灣銀
    行臺南分行（90）銀南庫密字第266號函檢附成大88年1月6
    日，金額100萬元之國庫專戶存款支票影本各1份、客屬文教
    基金會設於萬通銀行之第0000000-0號帳戶往來明細分戶帳
    影本1份、成大94年9月27日成大水工字第0940005326號函檢
    附水資源局87年12月7日經（87）水資一字第8700011712號
    函、收據及憑證等各1份、水利署95年3月7日經水文字第095
    50023270號函、經濟部水利署及成大水工所95年6月13日水
    工服字第95146號函各1份在卷可稽。證人李鐵民雖於原審證
    稱：於86、84年間，水資源局有成立美濃水庫協調中心，己○○並非是該中心成員，但是有邀請己○○擔任顧問，協調
    中心開會的時候，也會請己○○列席提供意見，該協調中心
    的會議上並未討論過「水資源開發運用與族群和諧」活動，
    也沒有討論過水資局補助客屬文教基金會100萬元的事情等
    語（原審卷(四)第118至119頁），惟其亦證稱：「水資源開發
    運用與族群和諧」活動是另外成立的，這個計畫是另外一個
    工作進度等語，顯見水資源局確實有補助「水資源開發運用
    與族群和諧」活動之活動經費無訛。
  2.被告己○○於88年1月19日，將上開100萬元自萬通銀行客屬
    文教基金會之帳戶內全數提領，當日旋匯款60萬元，存入其
    妻陳鍾雙梅設於富邦銀行建國分行之第00000000000000號帳
    戶，並匯款30萬9261元存入莊金諒設於世華銀行北三重分行
    之第00000000000000號帳戶，做為支付其買賣股票之交割款
    之事實，為被告己○○所是認，並經證人莊家艷證述屬實（
    第5802號偵卷(二)第101至102頁），且有客屬文教基金會設於
    萬通銀行之第0000000-0號帳戶往來明細分戶帳影本1份、萬
    通銀行88年1月19日客屬文教基金會帳戶之存款存摺提款單
    影本1份、萬通銀行88年1月18日入戶電匯匯款申請書代收傳
    票影本2份在卷可稽。
  3.惟被告己○○已於88年1月18日，將其友人黃瓊玉償還予其
    之現金100萬元，交付丁○○，作為舉辦「水資源開發運用
    與族群和諧」活動之補助經費乙節，業據證人即共同被告丁○○、證人劉榮宗、黃秀靜於原審證述明確，並有被告丁○○所簽發之收據1紙在卷可證（第5802號偵卷(二)第18頁）。
    茲分述如下：
  證人丁○○證稱：87年底時，立法院要審美濃水庫的預算，
    美濃發展協會為了配合中央政府活動運作，便向己○○爭取
    費用，以辦理「水資源開發運用與族群和諧」活動，活動內
    容是動員民眾到立法院陳情及參觀石門水庫，水資源局的官
    員自行協議後即同意贊助，88年1月18日傍晚，己○○將辦
    活動的100萬元現金拿到伊公司來交給伊，當時還有黃秀靜
    陪同己○○一起過來，隔天即88年1月19日，己○○才拿收
    據給伊簽名，所以伊才在收據上簽88年1月19日等語（原審
    卷(四)第135至138頁）。
  證人劉榮宗證稱：88年1月11日中午，黃瓊玉到伊家按門鈴
    ，他拿著100萬元現金，向伊表示說他之前有向己○○借款
    100萬元，現在要償還給己○○，請伊代其轉交，當天傍晚
    約5、6時許，伊就將這筆錢轉交給被告己○○等語（原審卷
    (四)第142頁）。
  證人黃秀靜證稱：伊是客屬文教基金會的董事，也是己○○
    的秘書，88年1月18日，伊有與被告己○○到臺北來將辦理
    「水資源開發運用與族群和諧」活動的100萬元交給丁○○
    等語（原審卷(四)第143至149頁）。
  4.又「水資源開發運用與族群和諧」活動確實於88年4月18、
    19日舉辦，花費100餘萬元之情，亦經證人丁○○、邱忠寶
    於原審證述屬實。證人丁○○證稱：伊收到己○○交給伊的
    100萬元隔天，就開始運作籌備活動的細節，其中30萬元先
    交給美濃發展協會的邱忠寶，以為製作帽子等的費用，當天
    並通知遊覽車公司的人前來收取30萬元，其餘的40萬元，伊
    用來製作了一些看板牌等物，這是屬於靈活運用的資金等語
    （原審卷(四)第130頁）。證人邱忠寶證稱：伊是美濃發展協
    會執行長，美濃發展協會於88年4月18、19日有舉辦「水資
    源開發運用與族群和諧」活動，到石門水庫及立法院，伊等
    有請客屬文教基金會在資金方面支援協助這個活動，這個活
    動由丁○○負責籌措經費，伊負責動員，當天動員32部遊覽
    車及救護車，人數約1千多人，丁○○有拿錢給伊去製作旗
    幟、帽子、布條、臂章等物品等語（原審卷(四)第121至123頁
    ）。
  5.綜上所述，客屬文教基金會與美濃發展協會為舉辦「水資源
    開發運用與族群和諧」活動，由被告己○○向水資源局申請
    補助該活動經費100萬元，經水資源局同意後，由成大水工
    所開立發票日為88年1月6日、面額100萬元之國庫專戶存款
    支票予被告己○○存入萬通銀行客屬文教基金會之帳戶內，
    被告己○○先代成大水工所，於88年1月18日將其友人黃瓊
    玉償還之款項100萬元交付予被告丁○○作為上開活動之補
    助款項，則其於同年月19日，由萬通銀行客屬文教基金會之
    帳戶內，提領該筆100萬元，並分兩筆轉匯至其妻及莊金諒
    之帳戶內之行為，核與刑法上侵占罪之構成要件尚有未合，
    自難以該罪相繩。至於檢察官聲請傳喚證人林烈豪欲證明該
    100萬元之去向，有無製作計畫書及結算情形；聲請傳喚證
    人徐享坤，欲證明其就被告己○○申請案之批示內容；聲請
    傳喚證人黃瓊玉，證明借款、還款情形。惟林烈豪僅係代表
    水資源局將經費100萬元之支票交予告己○○收執（本院卷
    (一)第70頁），就該100萬元之花用及結算、請領情形，依成
    大84年12月1日出具之成大水工字第0940006772號函所載（
    原審卷(四)第21頁），該校當時係依據水資源局來函通知補助
    客屬文教基金會辦理活動，因係根據委託機關之通知，故視
    為轉撥性質以為轉撥方式認定撥款，且該局並未要求詳細收
    支明細等資料，因此以該基金會開立之收據為憑證辦理核銷
    等語，堪認成大僅憑被告丁○○所簽立之收據即辦理核銷，
    對該100萬元實際之支付情形並不了解，故實無傳喚林烈豪
    之必要。至於徐享坤批示核准被告己○○申請之內容，業有
    該函在卷可憑（原審卷(四)第75頁），且徐享坤業於原審證述
    明確，亦無傳喚之必要。至於證人黃瓊玉部分，據被告己○○之選任辯護人黃東熊於原審陳稱其已去世等語（原審卷(三)
    第105頁），並有其個人除戶資料查詢結果在卷足憑，其已
    無從傳喚，併此敘明。
  (三)此外，本件復查無積極證據證明被告己○○有侵占之犯行，
    揆諸前開說明，應認不能證明被告己○○犯罪。
五、被告丁○○部分：
  (一)被告丁○○固承認其有收受己○○交付之100萬元，作為88
    年4月間，美濃發展協會發動上千人至立法院陳情之開銷之
    事實，惟堅決否認有偽證之犯行，辯稱：伊所說的都是事實
    等語。並提出康安遊覽公司請款明細表一紙為證。
  (二)經查：
  1.被告丁○○確實於92年9月16日於檢察官偵訊時，就有無收
    受客屬文教基金會交付100萬元之於案情有重要關係等事項
    為調查時，經合法具結後證稱：伊有收受被告己○○交付之
    100萬元，做為88年4月間，美濃發展協會發動上千人至立法
    院陳情之開銷等語，為被告丁○○所是認，且有92年9月16
    日偵訊筆錄及證人結文各1份在卷可憑。
  2.惟被告己○○於88年1月18日，將其友人黃瓊玉償還予其之
    現金100萬元，交付被告丁○○，作為舉辦「水資源開發運
    用與族群和諧」活動之補助經費乙節，業據證人劉榮宗及黃
    秀靜於原審證述明確，並有被告丁○○所簽發之收據1紙在
    卷可稽，均如前所述。
  3.「水資源開發運用與族群和諧」活動確實於88年4月18、19
    日舉辦，花費170餘萬元之情，除前開證人邱忠寶之證述外
    ，並經證人吳鳳珍於原審證稱：伊在康安遊覽公司擔任業務
    ，負責帶團領隊及接案子，88年間有接過美濃發展協會的案
    件，與我接洽的人是丁○○，那1次活動的時間是88年4月18
    、19日，內容是從美濃上來臺北2天，參觀石門水庫，人數
    約1千人，費用共100多萬元，美濃發展協會先於88年1月下
    旬支付定金30萬元，出團前再支付100萬元，出團回來後約1
    個禮拜左右付清尾款，伊有製作康安遊覽公司請款明細表1
    紙給美濃發展協會等語（原審卷(五)第3至4頁）。復有金額為
    170萬零500元之康安遊覽公司請款明細表1紙在卷可憑（原
    審卷(四)第169頁）。
  4.綜上所述，故被告丁○○於檢察官偵訊時所為上開證述，內
    容應屬真實，而無虛偽陳述之行為甚明。
  (三)此外，本件並無積極證據證明被告丁○○有何偽證之犯行，
    揆諸前開說明，應認不能證明被告丁○○犯罪。
六、原審以檢察官所提之證據不足證明被告己○○、丁○○犯罪
    ，均依法諭知無罪判決，經核並無不合。檢察官上訴以證
    人徐享崑及李鐵民均證稱協調中心會議從未討論過補助世界
    客屬文教基金會100萬元，也從未討論「水資源開發運用與
    族群和諧」活動，以及活動變更事項，故水資源局是否知悉
    並同意被告己○○變更補助款之用途，已非無疑。被告丁○○於檢察官偵訊時，曾陳述其辦理上揭活動沒有收據，經
    檢察官將之以偽證罪提起公訴後，被告丁○○始於原審中改
    稱有收據，並提出明細表，及證人吳鳳珍到庭。觀諸上揭明
    細表，並無康安遊覽公司之公司章，或負責人印章，是否為
    該公司所製作，實屬有疑，其證詞之可信性，亦有疑義。
    被告己○○、丁○○於偵訊時，從未提及交付現金時有他人
    在場，故證人黃秀靜是否為被告臨訟虛構，其證詞實難遽信
    為由，指摘原判決不當。
七、惟查：
  (一)證人徐享崑業於被告己○○87年11月18日向水資源局補助
    100萬元之函文上，批示「送請劉主祕召集一、二、三、四
    組研商補助方式，原則同意補助享崑十一、三十」（原審卷
    (四)第75頁），並經劉萬里、李鐵民等人在載有「一、經劉主
    祕協商結果，此次經費擬從本局委辦成大水工試驗所相關計
    畫項下支應。二、已於十二月三日補送活動企畫書（如附）
    。」之水資源局便條上簽名或蓋印職戳（原審卷(四)第76頁）
    ，其後並附有客屬文教基金會「水資源開發運用與族群和諧
    」活動實際要點（即活動企畫書，原審卷(四)第77、78頁），
    其上即載明承辦單位為美濃發展協會、活動地點為立法院、
    石門水庫。水資源局遂據此於87年12月7日以經87水資一字
    第8700011712號函發文對客屬文教基金會擬辦之「水資源開
    發運用與族群和諧」活動，同意補助100萬元（原審卷(四)第
    79至80頁），被告己○○並於87年12月21日持被告丁○○簽
    立之收據，向成大水工所請領100萬元，經成大水工所於88
    年1月6日開立國庫支票支付，此有成大水工試驗所於95年6
    月13日水工服字第95146號函附卷可憑（原審卷(四)第66頁）
    ，然成大於95年6月14日以水工服字第95151號函，向客屬文
    教基金會查詢該基金會所提「客家美如水水噹噹」活動實施
    要點，與成大轉撥補助旨揭活動關係為何（原審卷(四)第84頁
    ），經客屬文教基金會函覆該「家美如水水噹噹」申請案件
    早取消，經濟部水利署及成大水工所未有因該案撥款給本基
    金會，成大水工所所撥補助款100萬元整辦理推動興建美濃
    水庫「水資源開發運用與族群和諧」補助款100萬元整一併
    敘明，此有該基金會95年7月5日（95）世客文教第127號函
    附卷可考（原審卷(四)第85頁），並參諸成大水工所函覆臺灣
    臺北地方法院檢察署得知，該所並無客屬文教基金會之活動
    計畫書可供查察（原審卷(四)第66頁）。堪認被告己○○確有
    於87年12月3日向水資源局補送「水資源開發運用與族群和
    諧」之活動企畫書，水資源局於87年12月7日已就「水資源
    開發運用與族群和諧」之活動發函同意補助100萬元，故應
    認被告己○○確已將原係「客家美如水水噹噹」活動變更為
    「水資源開發運用與族群和諧」，並已向水資源局書面申請
    且獲核可，已與證人徐享崑於原審證稱：任何計畫的變更要
    向水資源局以書面來申請等語相符（原審卷(四)第116頁）。
    至於水資源局或係未將被告己○○於87年12月3日補送之「
    水資源開發運用與族群和諧」之活動企畫書送予成大水工所
    ，致該所仍認客屬文教基金會係以「客家美如水水噹噹」活
    動補助撥款，或因被告己○○辦理該活動之期間未依原申請
    期間舉辦（原訂日期為87年12月27日延至88年4月18、19日
    ），致該所無法認可該基金會所提辦理情形為符合該基金會
    當年所提活動實施要點，該基金會遂將該經費100萬元如數
    繳還該所，該所即循行政程序由成大繳還予經濟部水利署，
    此有該署96年4月16日出具之00000000000號函在卷可憑（本
    院卷(一)第64至65頁），足見客屬文教基金會係因上揭原因而
    未經成大水工所認可活動成果，並非其未舉辦活動所致。縱
    其辦理變更活動或有瑕疵（延期舉辦未一併變更），惟此僅
    係程序未齊全所致，尚難據此反推其未舉辦該活動。至於證
    人徐享崑、李鐵民於原審作證時，距水資源局同意補助時將
    近7年之久，其等對被告己○○實際申請情形，已因時間久
    遠而影響其等記憶，仍應以可信度較高之卷附上揭函文資料
    為據。
  (二)被告丁○○固於偵訊時證稱：伊收受己○○100萬元現金有
    簽立收據1張，被己○○拿走，該100萬元辦活動花費掉，沒
    有記帳也沒有單據等語（第893號他字卷(二)第152至153頁）
    ，核與被告己○○於臺北市調處陳稱：成大水工所及水資源
    局同意補助的公文中，並未要求提供單據報銷，因該補助僅
    係活動經費的一部分，故未提供單據，但相關單據都在丁○○處等語相符（893號他字卷(二)第91頁）。且依成大94年12
    月1日成大水工字第0940006772號函得知（原審卷(四)第21頁
    ），該校係依據水資源局通知補助客屬文教基金會辦理活動
    ，故視為轉撥性質以轉撥方式認定撥款，且該局並未要求詳
    細收支明細等資料，因此以該基金會開立之收據為憑證辦理
    核銷，故堪認客屬文教基金會係以被告丁○○簽立之收據向
    成大辦理核銷，被告丁○○、己○○上揭所陳未提供單據（
    係指活動花費收據），係屬真實。至於被告丁○○雖嗣於原
    審改稱有收據，並提出康安遊覽公司之請款明細表為憑（原
    審卷(四)第169頁）。惟比對證人即康安遊覽公司領隊吳鳳珍
    於原審證稱：辦活動時，伊有問丁○○是否要收據，丁○○
    說先放在伊這邊，若是他需要的話會告訴伊，經過一段時間
    ，丁○○才說要收據，就只有那張請款明細等語（原審卷(五)
    第4頁反面）。顯見被告丁○○係嗣後才向康安遊覽公司要
    該紙請款明細表，原先並無任何收據，與其於偵訊所述並無
    相違，檢察官未就此詳究，僅以被告丁○○前後陳述斷章取
    義，容有誤認。
  (三)至於被告己○○、丁○○於偵訊時，雖未主動提及交付現金
    時有他人在場，然檢察官亦未就此部分深入提問，尚難僅憑
    被告己○○、丁○○未主動對此提及，即臆斷證人黃秀靜之
    證詞係屬虛構。
  (四)其餘均已詳如原判決所載，檢察官猶執前詞就此部分提起上
    訴，為無理由，應予駁回。
據上論斷，應依刑事訴訟法第368條、第369條第1項前段、第364
條、第300條、第299條第1項前段，刑法第2條第1項、第339條第
1項、第216條、第215條、第74條第1項第1款、第2項第4款、修
正前刑法第56條、第55條、第28條，刑法施行法第1條之1，中華
民國96年罪犯減刑條例第2條第1項第3款、第7條，判決如主文。
本案經檢察官謝英民到庭執行職務。
中    華    民    國    98    年    1     月    19    日
                  刑事第二庭審判長法  官  洪光燦
                                  法  官  李麗玲
                                  法  官  林恆吉
以上正本證明與原本無異。
被告均不得上訴。
檢察官對被告癸○○、子○○部分，如不服本判決，應於收受送
達後十日內向本院提出上訴書狀，其未敘述上訴之理由者並得於
提起上訴後十日內向本院補提理由書（均須按他造當事人之人數
附繕本）。「切勿逕送上級法院」。
                                  書記官  陳盈璇
中    華    民    國    98    年    1     月    19    日
附錄論罪科刑法條
刑法第339條第1項（詐欺取財罪）：
意圖為自己或第三人不法之所有，以詐術使人將本人或第三人之
物交付者，處5年以下有期徒刑、拘役或科或併科1千元以下罰金
。
刑法第216條（行使偽造變造或登載不實之文書罪）
行使第210條至第215條之文書者，依偽造、變造文書或登載不實
事項或使登載不實事項之規定處斷。
刑法第215條（業務上文書登載不實罪）
從事業務之人，明知為不實之事項，而登載於其業務上作成之文
書，足以生損害於公眾或他人者，處3年以下有期徒刑、拘役或5
百元以下罰金。
附表一：
 ┌──┬────┬─────┬─────┬───────────┐
 │編號│時間    │項目      │金額      │備註                  │
 │    │        │          │（新臺幣）│                      │
 ├──┼────┼─────┼─────┼───────────┤
 │ 一 │86/11/07│公費收入  │    657元 │扣案證物編號一之一之一│
 │    │        │          │          │第一頁                │
 ├──┼────┼─────┼─────┼───────────┤
 │ 二 │86/11/17│公費收入  │ 21,455元 │扣案證物編號一之一之一│
 │    │        │          │          │第一頁                │
 ├──┼────┼─────┼─────┼───────────┤
 │ 三 │86/11/19│十月份僱工│ 40,760元 │扣案證物編號一之一之一│
 │    │        │報餘      │          │第一頁                │
 ├──┼────┼─────┼─────┼───────────┤
 │ 四 │86/11/19│公費收入  │  5,334元 │扣案證物編號一之一之一│
 │    │        │          │          │第一頁                │
 ├──┼────┼─────┼─────┼───────────┤
 │ 五 │86/10/13│十月份薪資│  8,260元 │扣案證物編號一之一之一│
 │    │        │報餘      │          │第二頁                │
 ├──┼────┼─────┼─────┼───────────┤
 │ 六 │86/10/21│僱工報餘  │ 30,947元 │扣案證物編號一之一之一│
 │    │        │          │          │第二頁                │
 ├──┼────┼─────┼─────┼───────────┤
 │ 七 │86/12/06│僱工報餘  │ 40,760元 │扣案證物編號一之一之一│
 │    │        │          │          │第五頁                │
 ├──┼────┼─────┼─────┼───────────┤
 │ 八 │86/12/08│薪資報餘  │    940元 │扣案證物編號一之一之一│
 │    │        │          │          │第五頁                │
 ├──┼────┼─────┼─────┼───────────┤
 │ 九 │86/12/15│公費收入  │ 21,062元 │扣案證物編號一之一之一│
 │    │        │          │          │第五頁                │
 ├──┼────┼─────┼─────┼───────────┤
 │ 十 │86/12/30│出差報餘  │ 14,160元 │扣案證物編號一之一之一│
 │    │        │          │          │第五頁                │
 ├──┼────┼─────┼─────┼───────────┤
 │十一│87/01/17│一月薪資報│ 35,512元 │扣案證物編號一之一之一│
 │    │        │餘        │          │第七頁                │
 ├──┼────┼─────┼─────┼───────────┤
 │十二│87/01/17│二月薪資報│  3,700元 │扣案證物編號一之一之一│
 │    │        │餘        │          │第七頁                │
 ├──┼────┼─────┼─────┼───────────┤
 │十三│87/01/17│年終獎金報│  1,056元 │扣案證物編號一之一之一│
 │    │        │餘        │          │第七頁                │
 ├──┼────┼─────┼─────┼───────────┤
 │十四│87/01/17│十二月份僱│ 28,228元 │扣案證物編號一之一之一│
 │    │        │工報餘    │          │第七頁                │
 ├──┼────┼─────┼─────┼───────────┤
 │十五│87/01/17│出差報餘  │136,360元 │扣案證物編號一之一之一│
 │    │        │          │          │第七頁                │
 ├──┼────┼─────┼─────┼───────────┤
 │十六│87/01/22│出差報餘  │ 19,020元 │扣案證物編號一之一之一│
 │    │        │          │          │第七頁                │
 ├──┼────┼─────┼─────┼───────────┤
 │十七│87/02/27│公費收入  │ 88,139元 │扣案證物編號一之一之一│
 │    │（起訴書│          │          │第十二頁              │
 │    │附表誤載│          │          │                      │
 │    │為87/01/│          │          │                      │
 │    │27）    │          │          │                      │
 ├──┼────┼─────┼─────┼───────────┤
 │十八│87/02/27│僱工報餘  │ 27,780元 │扣案證物編號一之一之一│
 │    │        │          │          │第十二頁              │
 ├──┼────┼─────┼─────┼───────────┤
 │十九│87/03/10│公費收入  │  7,810元 │扣案證物編號一之一之一│
 │    │        │          │          │第十二頁              │
 ├──┼────┼─────┼─────┼───────────┤
 │二十│87/03/10│薪資報餘  │  3,700元 │扣案證物編號一之一之一│
 │    │        │          │          │第十二頁              │
 ├──┼────┼─────┼─────┼───────────┤
 │二一│87/03/18│僱工報餘  │ 18,756元 │扣案證物編號一之一之一│
 │    │        │          │          │第十二頁              │
 ├──┼────┼─────┼─────┼───────────┤
 │二二│87/04/14│四月份薪資│  3,700元 │扣案證物編號一之一之一│
 │    │        │報餘      │          │第十三頁              │
 ├──┼────┼─────┼─────┼───────────┤
 │二三│87/04/14│僱工報餘  │    172元 │扣案證物編號一之一之一│
 │    │        │          │          │第十三頁              │
 ├──┼────┼─────┼─────┼───────────┤
 │二四│87/04/14│出差報餘  │ 20,740元 │扣案證物編號一之一之一│
 │    │        │          │          │第十三頁              │
 ├──┼────┼─────┼─────┼───────────┤
 │二五│87/04/22│出差報餘  │ 21,402元 │扣案證物編號一之一之一│
 │    │        │          │          │第十三頁              │
 ├──┼────┼─────┼─────┼───────────┤
 │二六│87/04/29│公費收入  │    482元 │扣案證物編號一之一之一│
 │    │        │          │          │第十三頁              │
 ├──┼────┼─────┼─────┼───────────┤
 │二七│87/05/16│薪資報餘  │  3,700元 │扣案證物編號一之一之一│
 │    │        │          │          │第十四頁              │
 ├──┼────┼─────┼─────┼───────────┤
 │二八│87/05/16│僱工報餘  │ 56,644元 │扣案證物編號一之一之一│
 │    │        │          │          │第十四頁              │
 ├──┼────┼─────┼─────┼───────────┤
 │二九│87/05/16│公費收入  │ 37,642元 │扣案證物編號一之一之一│
 │    │        │          │          │第十四頁              │
 ├──┼────┼─────┼─────┼───────────┤
 │三十│87/05/27│公費收入  │  7,345元 │扣案證物編號一之一之一│
 │    │        │          │          │第十四頁              │
 ├──┼────┼─────┼─────┼───────────┤
 │三一│87/06/02│公費收入  │ 22,742元 │扣案證物編號一之一之一│
 │    │        │          │          │第十五頁              │
 ├──┼────┼─────┼─────┼───────────┤
 │三二│87/06/02│薪資報餘  │  3,700元 │扣案證物編號一之一之一│
 │    │        │          │          │第十五頁              │
 ├──┼────┼─────┼─────┼───────────┤
 │三三│87/06/08│僱工報餘  │ 58,524元 │扣案證物編號一之一之一│
 │    │        │          │          │第十五頁              │
 ├──┼────┼─────┼─────┼───────────┤
 │三四│87/06/14│公費收入  │ 77,230元 │扣案證物編號一之一之一│
 │    │        │          │          │第十五頁              │
 ├──┴────┴─────┴─────┴───────────┤
 │總  計：868,419元                                             │
 └───────────────────────────────┘
附表二：
 ┌──┬────┬─────┬─────┬───────────┐
 │編號│時間    │項目      │金額      │備註                  │
 │    │        │          │（新臺幣）│                      │
 ├──┼────┼─────┼─────┼───────────┤
 │ 一 │87/06/24│公費收入  │ 62,310元 │扣案證物編號一之一之一│
 │    │        │          │          │第十五頁              │
 ├──┼────┼─────┼─────┼───────────┤
 │ 二 │87/09/02│公費收入  │ 19,730元 │扣案證物編號一之一之一│
 │    │        │          │          │第十九頁              │
 ├──┼────┼─────┼─────┼───────────┤
 │ 三 │87/09/14│公費收入  │ 64,948元 │扣案證物編號一之一之一│
 │    │        │          │          │第十九頁              │
 ├──┼────┼─────┼─────┼───────────┤
 │ 四 │87/09/21│出差報餘  │ 18,590元 │扣案證物編號一之一之一│
 │    │        │          │          │第二十頁              │
 ├──┼────┼─────┼─────┼───────────┤
 │ 五 │87/09/21│僱工報餘  │ 56,816元 │扣案證物編號一之一之一│
 │    │（起訴書│          │          │第二十頁              │
 │    │附表誤載│          │          │                      │
 │    │為87/09/│          │          │                      │
 │    │14）    │          │          │                      │
 ├──┼────┼─────┼─────┼───────────┤
 │ 六 │87/09/23│公費收入  │ 55,340元 │扣案證物編號一之一之一│
 │    │        │          │          │第二十頁              │
 ├──┼────┼─────┼─────┼───────────┤
 │ 七 │87/10/06│公費收入（│ 57,004元 │扣案證物編號一之一之一│
 │    │        │僱工報餘）│          │第二十一頁            │
 ├──┼────┼─────┼─────┼───────────┤
 │ 八 │87/10/06│公費收入（│ 76,748元 │扣案證物編號一之一之一│
 │    │        │差旅）    │          │第二十一頁            │
 ├──┼────┼─────┼─────┼───────────┤
 │ 九 │87/10/27│差旅報餘  │ 88,954元 │扣案證物編號一之一之一│
 │    │        │          │          │第二十一頁            │
 ├──┼────┼─────┼─────┼───────────┤
 │ 十 │87/12/16│公費收入（│ 37,940元 │扣案證物編號一之一之一│
 │    │        │僱工）    │          │第二十二頁            │
 ├──┼────┼─────┼─────┼───────────┤
 │十一│87/12/16│公費收入（│ 64,770元 │扣案證物編號一之一之一│
 │    │        │差旅）    │          │第二十二頁            │
 ├──┼────┼─────┼─────┼───────────┤
 │十二│88/01/06│差旅收入  │ 77,785元 │扣案證物編號一之一之一│
 │    │        │          │          │第二十三頁            │
 ├──┼────┼─────┼─────┼───────────┤
 │十三│88/01/06│王郭薪資報│ 16,576元 │扣案證物編號一之一之一│
 │    │        │餘        │          │第二十三頁            │
 ├──┼────┼─────┼─────┼───────────┤
 │十四│88/01/21│公費收入  │ 20,390元 │扣案證物編號一之一之一│
 │    │        │          │          │第二十三頁            │
 ├──┼────┼─────┼─────┼───────────┤
 │十五│88/01/28│公費收入  │115,081元 │扣案證物編號一之一之一│
 │    │        │          │          │第二十四頁            │
 ├──┼────┼─────┼─────┼───────────┤
 │十六│88/01/28│公費收入  │ 76,068元 │扣案證物編號一之一之一│
 │    │        │          │          │第二十四頁            │
 ├──┼────┼─────┼─────┼───────────┤
 │十七│88/02/12│僱工報餘  │ 57,004元 │扣案證物編號一之一之一│
 │    │        │          │          │第二十五頁            │
 ├──┼────┼─────┼─────┼───────────┤
 │十八│88/03/17│差旅收入  │121,355元 │扣案證物編號一之一之一│
 │    │        │          │          │第二十七頁            │
 ├──┼────┼─────┼─────┼───────────┤
 │十九│88/04/20│僱工報餘  │ 57,004元 │扣案證物編號一之一之一│
 │    │        │          │          │第三十頁              │
 ├──┼────┼─────┼─────┼───────────┤
 │二十│88/04/20│公費收入  │ 84,810元 │扣案證物編號一之一之一│
 │    │        │          │          │第三十頁              │
 ├──┼────┼─────┼─────┼───────────┤
 │二一│88/04/23│僱工報餘  │123,728元 │扣案證物編號一之一之一│
 │    │        │          │          │第三十頁              │
 ├──┼────┼─────┼─────┼───────────┤
 │二二│88/04/27│公費收入  │  5,087元 │扣案證物編號一之一之一│
 │    │（起訴書│          │          │第三十一頁            │
 │    │附表誤載│          │          │                      │
 │    │為88/04/│          │          │                      │
 │    │23）    │          │          │                      │
 ├──┼────┼─────┼─────┼───────────┤
 │二三│88/04/28│公費收入  │153,408元 │扣案證物編號一之一之一│
 │    │（起訴書│          │          │第三十一頁            │
 │    │附表誤載│          │          │                      │
 │    │為88/04/│          │          │                      │
 │    │27）    │          │          │                      │
 ├──┼────┼─────┼─────┼───────────┤
 │二四│88/05/06│公費收入  │ 93,681元 │扣案證物編號一之一之一│
 │    │        │          │          │第三十二頁            │
 ├──┴────┴─────┴─────┴───────────┤
 │總    計：1,605,127元                                         │
 └───────────────────────────────┘


司法院資訊處製作；財團法人民間司法改革基金會備份。
